臺灣高等法院民事判決　　　　　　　　100年度上易字第303號
上　訴　人　許雯
訴訟代理人　陳福寧律師
被　上訴人　戚皓
訴訟代理人　劉厲生律師
上列當事人間請求返還金錢事件，上訴人對於中華民國99年12月
22日臺灣臺北地方法院99年度訴字第4647號第一審判決提起上訴
，本院於民國100年9月13日言詞辯論終結，判決如下：
    主  文
上訴駁回。
第二審訴訟費用由上訴人負擔。
    事實及理由
一、被上訴人起訴主張：
  (一)兩造於民國(下同)96年1月10日簽訂合約書（下簡稱系爭合
    約）。系爭合約第一條約定「甲方（即上訴人）保證能讓乙
    方（即被上訴人）取得中國大陸醫學院畢業證書及大陸執業
    醫師證書」，且為防止上訴人製造假醫師資格，兩造特別於
    系爭合約加註「附註：醫師資格需經由網站查證，證實在官
    方註冊過」。被上訴人並依系爭合約第二條之約定，分別於
    96年1月18日、同年3月5日分別給付新臺幣（下同）60萬元
    、共計120萬元予上訴人，有上訴人所開立收據為憑。嗣被
    上訴人本應於同年6月及9月至中國大陸北京參加學科及術科
    考試，惟上訴人竟對被上訴人表示其已找人代考術科考試，
    而學科部分已透過特殊管道拿到題目，被上訴人只要在上訴
    人公司參加考試即可，11月、12月時，被上訴人可經由中國
    大陸之相關官方網站查詢分數即可。被上訴人雖覺有異，但
    因費用已繳，遂在心中懷疑下在上訴人處應考。被上訴人後
    於96年12月向上訴人索取准考證號碼以上網查詢是否通考試
    並取得「中國大陸執業醫師證書」，上訴人則表示被上訴人
    係經由特殊管道處理，不需經由報名取得准考證，即可取得
    醫師證書及執業證書。上訴人後於97年4月間交付「醫師資
    格證書」及「醫師執業證書」予被上訴人，然上開資格證書
    所載之發證時間及發證機關分別為西元1999年及陝西省衛生
    廳，除發證時間有問題外，陝西省衛生廳之網站上自西元19
    98年至2008年間之醫師錄取資格名單亦無被上訴人之姓名。
    而上開執業證書所載發證時間及發證機關分別為西元2008年
    及北京市衛生局，然該局網站所登錄之執業醫師名單亦未見
    被上訴人之姓名，又上開執業證書所載職業地為「北京市安
    定門中醫院」，而依北京市東城區衛生局之網站上所登記之
    醫院名稱應為「北京市安定門中醫醫院」，其發證人應為當
    時北京市衛生局局長「方東美」，而非當時之黨組書記「金
    大鵬」。被上訴人因此發現系爭資格證書及執業證書均屬偽
    造，被上訴人除於97年11月7日對上訴人發出存證信函，請
    求上訴人返還被上訴人前所給付之120萬元，並向調查局提
    出檢舉，上訴人因此遭台灣台北地方法院檢察署(下簡稱台
    北地檢署)檢察官提起公訴（即99年度偵字第338號）。
  (二)上訴人顯然因可歸責於己之事由而有未能履行系爭合約，為
    債務不履行，被上訴人爰以本件起訴狀繕本之送達，對上訴
    人為解除系爭合約之意思表示，而系爭契約既然已經解除，
    被上訴人自得依據民法第259條第1、2款及系爭合約第3條、
    第4條之規定，請求上訴人返還被上訴人前所給付之120萬元
    及自97年11月9日起至清償日止按年息百分之五計算之利息
    。
  (三)系爭合約前言所謂「辦理」，自然包括「就讀」、「進修」
    等相關合法步驟，絕非以不當手段取得偽造之假證件，上訴
    人曲解「辦理」之含義，實為狡辯之詞。又被上訴人委請上
    訴人辦理取得證書，其目的在於大陸行醫，而依大陸法律制
    度，若被上訴人以偽造之證書執業，隨時有被檢舉接受刑事
    調查、判刑之境地，是被上訴人沒有理由以花費鉅資讓自身
    犯險。又被上訴人具有中醫方面專業，但未具有大陸醫學院
    畢業證書及大陸執業醫師證書，致無法在大陸執業，所以才
    與上訴人訂立合約，委請其代為辦理，且特別在合約加註「
    醫師資格需經由網站查證，證實在官方註冊過」，也就是上
    訴人所辦的證件應該是經過大陸官方登記有案，否則即違規
    。況再依兩造所定合約書之內容，其上載明被上訴人應提交
    照片外，還要備有台胞證及從事醫療證明，如係「買證」，
    只要有照片就可以了，為何還需台胞證及從事醫療證明？是
    上訴人辯稱雙方是「買證」，完全是拒絕退款之詞。
  (四)上訴人以檢察官起訴偽造文書及詐欺部分業經法院判決無罪
    ，為其有利主張。惟上訴人自始即不否認其是透過大陸管道
    ，利用大陸法制未上軌道，法律觀念不彰之陋習，而取得相
    關文件，已不足為其有利之認定外，而檢察官對刑事判決，
    已就判決無罪部分提起上訴，亦不足為上訴人有利之參考。
  (五)爰被上訴人於原審之起訴聲明為：上訴人應給付被上訴人32
    0萬元，其中120萬元自97年11月9日起、其中200萬元自起訴
    狀繕本送達之翌日起，均至清償日止，按年息百分之五計算
    之利息，並願供擔保，請准宣告准予假執行。原審為上訴人
    應給付被上訴人120萬元及自97年11月9日至清償日止，按年
    息百分之五計算之利息，並駁回被上訴人其餘之訴之判決(
    此部分被上訴人未上訴，已告確定)，並就被上訴人勝訴部
    分為假執行為宣告，上訴人就其敗訴部分不服提起上訴，被
    上訴人嗣於本院答辯聲明：上訴駁回。
二、上訴人則以下列辯詞資為抗辯：
  (一)上訴人於97年4月間已交付醫師資格證書及醫師執業證書予
    被上訴人，為原審判決認定屬實。上訴人並無無法取得執業
    醫師資格證書之情事，原審判命上訴人退還被上訴人所繳之
    金額120萬元，殊有不當。因本件之執業證書經中華人民共
    和國北京市東方公證處(2008)京東處民證字第2303號公證書
    載明原件上中華人民共和國衛生部及陜西省衛生廳(鋼印)
    的印鑑屬實，是畢業證書業經北京東方公證處證明為真，而
    財團法人海峽交流基金會(下簡稱海基會)及中國海峽兩岸關
    係協會(下簡稱海協會)，均非政府之公務機關，其所作成之
    文書，並非公文書，無法推定為真正，且上開文書之作成，
    亦非本院依民事訴訟法之規定囑託調查之機關所作成，且中
    華人民共和國北京東方公證處之公證書內容不同，故而原審
    採信查證不實之海基會函，認定該畢業證書及執業證書均為
    偽造，殊有不當。
  (二)又關於被上訴人前開主張系爭證書為偽造之部分，業經地方
    法院判決認定上訴人無罪，故上訴人並無偽造系爭證書。另
    就本件被上訴人未至大陸就學，亦未至大陸參加中醫執照考
    試，僅以辦理方式取得大陸醫學畢業證書及大陸執業醫師證
    書。此種以買賣證書方式取得證書所簽訂之合約書，應屬違
    反公序良俗，應屬無效。其所交付之辦理費用，應係因不法
    之原因而為給付，依民法第180條第4款之規定，應係不能請
    求返還。
  (三)且依被上訴人在刑案調查筆錄及99年12月2日刑事第一審審
    判筆錄即可知，其簽約前，上訴人已告知以特殊管道可取得
    證照。所謂特殊管道，係以中國大陸1999年6月18日發佈衛
    醫發1999第319號所公佈之具有醫學專業技術執務任職資格
    人員認定醫師資格及註冊。而以該辦法規定之管道，根本無
    庸就學與考試，故而，本件被上訴人於簽約前，已知用特殊
    管道取得證照，不用就學與考試，第一審法院刑事審理時，
    被上訴人所述，顯與事實不符。而合約之所以記載要同時取
    得醫學院畢業證書及中國大陸執業醫師證書兩種，其理由在
    於被上訴人所就讀廣州中藥大學將來所取得學歷證書，並非
    在1998年6月26日執業醫師法頒佈之日前取得，無法依上開
    認定醫師資格及執業註冊辦法之規定辦理取得執業醫師資格
    及執業註冊。所以要再取得1999年之前之醫學院畢業證書。
    故被上訴人同意辦理取得醫學院畢業證書，再辦理職業醫師
    證書，顯然已知取得學歷證書及執業醫師證書之流程，是被
    上訴人並無受騙，且已知悉。
  (四)上訴人收到被上訴人所給付之120萬元後，即轉交予訴外人
    池文章，再交給中國大陸衛生部工作之訴外人古雲辦理取得
    證書等事宜，並於西元2008年4月間交付湖北中醫學院畢業
    證書及執業證書予被上訴人，上訴人業已履行系爭合約之義
    務，並無債務不履行情事，被上訴人並無解約之理由，亦不
    得依系爭合約第3條規定請求上訴人返還價金。況解除契約
    以契約有效存在為前提，系爭合約既屬無效，被上訴人自無
    從解除契約。故其請求返還辦理費用，為無理由。
  (五)此外，被上訴人因未具大陸醫學院畢業證書及執業證書，無
    法在大陸地區執業，始與上訴人訂立合約，其目的在於以合
    法管道取得「在官方註冊過」的證照，然被上訴人未親自到
    大陸就學，也未按部就班參加大陸醫師考試，依其合約也無
    「就學」、「考試」等約定，是由此可知，被上訴人與上訴
    人訂立契約，顯然要證照用「買」的方式取得，絕不是合法
    管道，被上訴人現均諉稱不知，誠屬非是。上訴人主張要至
    大陸北京就讀考前輔導班及參加證照考試等均非事實，且上
    訴人並無欺騙被上訴人，被上訴人之執業醫師資格有經註冊
    ，有網站資料可憑。
  (六)於本院上訴聲明：1.原判決不利上訴人之部分廢棄；2.上廢
    棄部分，被上訴人在第一審之訴及假執行之聲請均駁回。
三、得心證之理由：
  (一)查被上訴人主張上訴人於97年4月間交付之「醫師資格證書
    」及「醫師執業證書」係偽造，故上訴人因可歸責於己之事
    由而有未能履行系爭合約，為債務不履行，被上訴人以本件
    起訴狀繕本之送達，對上訴人為解除系爭合約之意思表示，
    而系爭契約既然已經解除，被上訴人自得依民法第259條第1
    、2款及系爭合約第3條、第4條之規定，請求上訴人返還被
    上訴人前所給付之120萬元及法定遲延利息等情，業據其提
    出系爭合約書、支票、收據、醫師資格證書、醫師執業證書
    、存證信函及回執影本為證(見原審卷第9至22頁)，上訴人
    固不爭執被上訴人依約分別於96年1月18日、同年3月5日分
    別給付60萬元、共計120萬元予上訴人，上訴人後於97年4月
    間交付「醫師資格證書」及「醫師執業證書」予被上訴人等
    情，惟上訴人以上開辯詞置辯，經查：
    1.系爭資格證書、執業證書、畢業證書非陝西省衛生主管部
      門及湖北中醫學院所核發一事，有經本院依職權調取台北
      地檢署99年度偵字第338號相關調查局、偵、審卷宗(下簡
      稱上開刑案)所附海基會98年5月22日海廉（法）字第0980
      018087號函暨海協會98年5月13日函、海基金會98年7月10
      日海廉（法）字第0980011066號函暨海協會98年7月1日函
      在卷可憑（見本院卷(二)第52至54頁)，雖上訴人辯稱系
      爭執業證書(含醫師資格證書)係經中華人民共和國北京市
      東方公證處(2008)京東方處民證字第2303號公證書載明原
      件上中華人民共和國衛生及陝西省衛生廳(鋼印)之印鑑均
      屬實；系爭畢業證書亦經北京東方公證處證明為真，海基
      會為民間機構，查證不實，殊有不當云云，惟查，審之上
      開北京市東方公證處之公證書(見本院卷(二)第39頁)，僅
      證明影印本與系爭醫師資格證書原件相符及原件上之中華
      人民共和國衛生部及陝西省衛生廳(鋼印)的印鑑屬實，並
      未證明系爭醫師資格證書、醫師執業證書為真，且查上訴
      人雖復提出之湖北中醫學院證明書(見原審卷第110頁)欲
      證明被上訴人系爭畢業證書內容為真，即「被上訴人曾在
      西元1992年9月至1997年7月在湖北中醫學院學習，修完五
      年制本科教學計劃規定全部課程」等情，惟查上開證明書
      未經中國大陸或台灣公證單位認證，已無法證明真實，且
      查兩造並不爭執被上訴人確未在中國大陸之中醫學校就讀
      等情，是上開畢業證書內容顯然不實，再參以系爭醫師資
      格證書發證機關為西元1999年(見本院卷(二)第40頁)，係
      在兩造96年簽訂系爭合約前，顯然發證時間亦有不實，且
      按臺灣地區與大陸地區人民關係條例第7條規定，就文書
      驗證規定，經行政院設立或指定之機構或委託民間團體驗
      證者，推定其為真正。而查海基會即為行政院之民間團體
      ，為眾所週知之事，則上開海基會查證結果，應推定為真
      正，故上開海基會及海協會查證結果應無不實，上訴人此
      部分辯詞應不足採。
    2.又查上訴人復辯稱被上訴人在簽約時就已知依中國大陸「
      具有醫學專業技術職務任職資格人員認定醫師資格及職業
      註冊辦法」之特殊管道，根本不用就學及考試，且因被上
      訴人自己就讀廣州中藥大學將來所取得之學歷證書，並非
      西元1998年6月26日執業醫師法頒布之日前取得，無法依
      上開註冊辦法之規定辦理取得執業醫師資格及執業註冊，
      所以要再取得西元1999年前之醫學院畢業證書云云，被上
      訴人則否認上情，經查：
      (1)上訴人援用被上訴人於上開刑案99年12月2日刑事審理
        中所稱，上訴人打電話與伊聯繫，說目前有辦一個中國
        執業醫師考試，有特殊管道保證伊考取等語，認被上訴
        人已明知有特殊管道可以不用就學及考試云云，惟細繹
        被上訴人上開所述內容(見上開刑案臺灣臺北地方法院
        <下簡稱臺北地院> 99年度訴字第1450號刑事卷第87頁
        ，外放影印卷)，上訴人係向被上訴人表示「保證考取
        」，顯然係保證被上訴人得考取中國執業醫師考試，仍
        須參加考試，且查依系爭合約附註記載有:「醫師資格
        需經由網站查證，證實在官方註冊過」等文字(見原審
        卷第9頁)，可見被上訴人簽約時係要求保證取得合法之
        證件，並非偽造之證書。
      (2)雖上訴人另辯稱被上訴人係明知未就學亦未考照之特殊
        管道所取得之學歷證書及執業醫師證書，不放心是否可
        在大陸行醫，始會要求在系爭合約書為上開附註，否則
        何必多此一舉註明需要官方註冊過云云，然觀之系爭合
        約第2條約定，在被上訴人向上訴人辦理報名時，尚須
        繳交從事醫療工作證明，若被上訴人係為取得西元1999
        年以前之證書，被上訴人即根本不必提供現實之醫療工
        作證明，況官方註冊乃為證明證書係合法取得之方式，
        若被上訴人欲取得係西元1999年以前之證書，即與現實
        情況不符，亦無法適用上開註冊辦法，自屬偽造，即必
        不會登錄在官方網站上，故自非如上訴人所辯為多此一
        舉云云。再者，被上訴人亦自承係想取得在大陸執業之
        機會，但大陸資訊不明、取得不易，始與上訴人簽訂系
        爭合約等語(見本院卷(一)第63頁)，是被上訴人縱知所
        謂特殊管道係所謂「具有醫學專業技術職務任職資格人
        員認定醫師資格及職業註冊辦法」且不用就學及考試等
        情，亦應係對該註冊辦法如何適用無法詳查，始有委託
        上訴人代為辦理之情，故被上訴人之真意亦應係委託上
        訴人依該註冊辦法合法取得資格及執業證書，使其有在
        中國大陸行醫之機會，是上訴人上開辯稱被上訴人明知
        係要取得西元1998年前之與現實狀況不符之醫學院畢業
        證書，係買證書等情，自不可採。
    3.上訴人再辯稱被上訴人自認考上廣州中藥大學，還沒有拿
      到碩士，而要拿到執照，要先有碩士證書，故被上訴人對
      中國大陸執業醫師法之取得執業醫師資格考試(第9條)規
      定甚為瞭解，且被上訴人亦無執業醫師指導下，在醫療、
      預防、保健機構中工作試用期滿一年之經歷，連報名考試
      資格都沒有，焉可參加執業醫師資格考試，在與被上訴人
      洽談時，係要以上開註冊辦法之規定辦理，因需提交從事
      醫療工作證明，大陸方面權責機構同意以簡答醫學問題代
      替，才有被上訴人至上訴人公司填寫醫療問卷之情事，被
      上訴人並無參加考試等語，縱然屬實，至多僅得認定系爭
      合約書係約定並無需要考試而取得系爭醫師資格、執業證
      書、畢業證書，並非即得逕認取得之證書必然係偽造，經
      查，被上訴人無論如何係希望取得合法之執業醫師證書及
      畢業證書，已如前述，是被上訴人縱然明知系爭合約約定
      取得證書之方式毋庸經過考試，惟上訴人亦自承有特殊管
      道，此特殊管道係中國大陸之「具有醫學專業技術職務任
      職資格人員認定醫師資格及職業註冊辦法」等語(見本院
      卷(一)第15頁最後1行,第16頁第1、2行)，上訴人既熟知
      有此合法管道，顯然被上訴人亦係看中上訴人此部分能力
      ，則上訴人依約即理應交付合法之醫師執業證書及醫學院
      畢業證書，而查上訴人交付之醫師資格、執業證書及畢業
      證書均屬偽造，亦如前述，顯然上訴人未依約履行，為債
      務不履行，上訴人依系爭合約第3、4條規定，即應返還所
      繳款項，被上訴人乃以存證信函(見原審卷第18至22頁)催
      告上訴人返還，被上訴人拒絕返還，則被上訴人主張以起
      本件起訴狀繕本之送達，對上訴人為解除系爭合約之意思
      表示，系爭契約既然解除，被上訴人依據民法第259條第1
      、2款及系爭合約第3條、第4條之規定，請求上訴人返還
      被上訴人前所給付之120萬元等情，即屬有據。
    4.至上訴人主張被上訴人因本件對之提起詐欺、偽造文書之
      刑事告訴，均經法院判決無罪在案部分，固有其提出之臺
      北地院99年度訴字第1450號、本院100年度上訴字第1380
      號刑事判決在卷可稽(見本院卷(一)第42至56頁、第101至
      126 頁)，惟觀之上開刑事判決內容係認定上訴人「主觀
      上」不知系爭醫師執業、資格證書、畢業證書係無製作權
      人冒用他人名義製作，故不構成行使偽造私文書犯行，及
      詐欺取財罪，並未否定系爭醫師執業、資格證書、畢業證
      書為偽造，且查上訴人既於系爭合約書第1條約定保證使
      被上訴人取得中國大陸醫學院畢業證書及大陸執業醫師證
      書，即應在取得上開證書後，善盡查證義務，至少依系爭
      合約附註規定應由網站查證，證實在官方註冊過，然依上
      訴人提出之中醫師考試網站(見原審卷第94頁)雖有登錄被
      上訴人中醫師資格及畢業資料，惟為被上訴人否認真正(
      見本院卷(一)第94頁背面)，且查上開網站亦非屬官方網
      站，亦與系爭合約書之附註規定有違，此外，上訴人亦自
      承被上訴人主張正確之網站，應是國家考試網，但被上訴
      人沒有考試，是買證照，要求到國家考試網查，根本不可
      能等語(見本院卷(一)第128頁背面第1、2行)，可見在國
      家考試網亦根本無法查得被上訴人資料，顯係可歸責於上
      訴人而債務不履行，至上訴人另辯稱依上開刑事判決可知
      溫慶文(按:另一位與上訴人訂約取得證書之人)證稱上訴
      人所交付證件，大陸方面稱只要再付一點錢，就可以用，
      故上開證件是可以用的云云，經查所謂再付一點錢一節，
      究係合法或非法，無法可得而知，惟本件可確定係系爭醫
      師資格、執業證書、畢業證書係偽造屬實，已如前述，顯
      然上訴人亦未有進一步使其合法之方法，故上訴人辯稱系
      爭系爭醫師資格、執業證書、畢業證書可以用云云，即屬
      不實。從而，被上訴人據以解除契約，請求返還繳交款項
      ，自屬有理由。
  (二)又按給付，有左列情形之一者，不得請求返還：...四、因
    不法之原因而為給付者。但不法之原因僅於受領人一方存在
    時，不在此限。民法第180條第4款定有明文。查上訴人續辯
    稱被上訴人未至大陸就學，亦未至大陸參加中醫執照考試，
    僅以辦理取得大陸醫學畢業證書及大陸執業醫師證書，以買
    賣證書方式取得，應屬違反公序良俗，應屬無效，被上訴人
    所交付之辦理費用，應係因不法之原因而為給付，依民法第
    180條第4款規定，不能請求返還云云，惟查，上訴人已自承
    取得上開證書有特殊管道即中國大陸之「具有醫學專業技術
    職務任職資格人員認定醫師資格及職業註冊辦法」等語(見
    本院卷(一)第15頁最後1行,第16頁第1、2行)，且被上訴人
    應係對該註冊辦法如何適用無法詳查，始有委託上訴人代為
    辦理之情，被上訴人之真意係委託上訴人依該註冊辦法合法
    取得資格及執業證書，使其有在中國大陸行醫之機會，均已
    如前述(見理由三之(一)各點)，是被上訴人並不知上訴人係非
    法買得上開證書，自難認兩造於系爭合約書係約定以非合法
    管道取得上開證書，從而應認被上訴人並非基於不法原因而
    給付120萬元款項，揆諸前開規定之反面解釋，上訴人所辯
    不能請求返還一節，即不足採。
  (三)綜上所述，被上訴人本於系爭合約書第3、4條約定及民法第
    259條第1、2款規定，請求上訴人應給付被上訴人120萬元及
    自上訴人經催告返還之翌日即97年11月9日(有郵件回執可稽
    ，見原審卷第22頁)至清償日止，按年息百分之五計算之利
    息部分，為有理由，應予准許。是則原審判命上訴人如數給
    付(被上訴人於原審原請求上訴人應給付被上訴人320萬元，
    其中120萬元自97年11月9日起、其中200萬元自起訴狀繕本
    送達之翌日起，均至清償日止，按年息百分之五計算之利息
    。原審為上訴人應給付被上訴人120萬元及自97年11月9日至
    清償日止，按年息百分之五計算之利息，並駁回被上訴人其
    餘之訴之判決，被上訴人就駁回部分未上訴，已告確定) ，
    於法並無不合。上訴意旨指摘原判決不當，求予廢棄改判，
    為無理由，應予駁回。
  (四)又本件事證已臻明確，兩造其餘之攻擊或防禦方法及證據，
    經本院斟酌後，認為不足以影響本判決之結果，自無逐一詳
    予論駁之必要，併此敘明。
四、據上論結，本件上訴為無理由，依民事訴訟法第449條第1項
    、第78條，判決如主文。
中    華    民    國   100    年    9     月    27    日
                    民事第五庭
                        審判長法  官  李錦美
                              法  官  陳博享
                              法  官  黃雯惠
正本係照原本作成。
不得上訴。
中    華    民    國   100    年    9     月    28    日
                              書記官  秦慧榮